【裁判字號】    99,上易,164
【裁判日期】    990608
【裁判案由】    給付價金
【裁判全文】
臺灣高等法院民事判決                 99年度上易字第164號
上  訴  人  甲○○
訴訟代理人  游勝韃律師
被 上訴 人  乙○○
訴訟代理人  丙○○
訴訟代理人  蕭仁杰律師
上列當事人間請求給付價金事件，上訴人對於中華民國98年12月
29日臺灣板橋地方法院98年度訴字第1778號第一審判決提起上訴
，本院於99年5月25日言詞辯論終結，判決如下：
    主      文
原判決關於駁回上訴人後開第二項之訴部分，暨訴訟費用（確定
部分除外）之裁判均廢棄。
被上訴人應再給付上訴人新臺幣參拾元，及自民國九十八年八月
三日起至清償日止，按年息百分之五計算之利息。
其餘上訴駁回。
第一審（確定部分除外）、第二審訴訟費用由被上訴人負擔百萬
分之二十五，餘由上訴人負擔。
    事實及理由
一上訴人起訴主張：兩造與訴外人林國寧、林國民、徐淑瓊為林
  益（民國96年1月27日死亡）之繼承人，其等於96年3、4月間
  協議遺產分割，徐淑瓊分得新臺幣（下同）2,000萬元，林益
  遺產坐落臺北縣中和市○○○段251-24、252-5、251-15地號
  土地（下逕稱X號土地）及門牌號碼臺北縣中和市○○街35巷9
  號1樓、9-1號2樓、10號1樓、10-1號2樓、10-2號3樓、10-3號
  4樓、10-4號5樓建物（下逕稱X號X樓房屋），由四兄弟各分得
  一棟，並借用林國寧名義登記。被上訴人於97年間取得9號1樓
  、9-1號2樓房屋全部及251-15地號土地應有部分2/3之所有權
  ，多分得9號1樓房地，被上訴人表示願價購，旋於97年4月25
  日匯款217,970元至伊帳戶。然該房地價值6,044,000元，每人
  可分配1,511,000元，扣除上開217,970元，被上訴人應再支付
  1,293,030元。爰依分割協議之約定，求為命被上訴人如數給
  付，及自起訴狀繕本送達翌日起加計法定遲延利息之判決。被
  上訴人則以：伊依分割協議分得251-1號土地應有部分1/3及
  9-1號2樓房屋，並經林國寧於97年4月8日將之移轉登記與伊。
  該屋使用面積較其他房屋少約9.5坪，伊遂擬價購9號1樓房地
  ，以每坪為16萬元計總價為320萬元，經其他兄弟同意，扣除
  過戶登記、代書費328,000元後除以四，各分得718,000元。另
  徐淑瓊前將伊配偶貸款50萬元匯予上訴人之公司，伊扣除50萬
  元、匯費30元後，於97年4月25日匯款217,970元予上訴人，其
  對伊已無買賣價金分配請求權等語，資為抗辯。
二原審命被上訴人給付10萬元，及自98年8月2日起加計法定遲延
  利息，駁回上訴人其餘之請求，上訴人提起上訴，聲明：
  (一)原判決關於駁回上訴人後開第二項之部分廢棄。
  (二)被上訴人應再給付上訴人1,193,030元，及自98年8月2日起
    至清償日止，按年息5％計算之利息。
  被上訴人則聲明：上訴駁回。
  被上訴人就原審命給付之10萬元本息，未據聲明不服而告確定
  。
三上訴人主張兩造為林益之繼承人，上訴人與其他繼承人協議遺
  產分割，兩造及其餘兄弟各分一棟房屋，先以林國寧名義登記
  9號1樓房地產權，嗣9號1樓房地所有權登記為被上訴人所有，
  被上訴人並於97年4月25日匯款217,970元至上訴人帳戶等情，
  為被上訴人所不爭執，並有不動產登記謄本、上訴人銀行存摺
  附卷可稽，此部分上訴人之主張堪認真實。上訴人另主張9號1
  樓房地總價為6,044,000元，每人應可分配1,511,000元，扣除
  被上訴人匯款之217,970元，被上訴人尚積欠1,293,030元一節
  ，則為被上訴人所否認，並以上開情詞置辯。經查：
  (一)兩造均不爭執其等被繼承人林益遺留遺產9號1樓房屋及基地
    ，於繼承發生後，借用林國寧名義登記。被上訴人於97年4
    月10日以買賣原因，取得9號1樓房屋及基地所有權，並有不
    動產登記謄本之記載附卷可稽（原審調字卷第23-29頁），
    縱上訴人因該產權移轉登記受有損害，其損害之原因為借名
    登記之林國寧移轉登記行為所致，與被上訴人無涉。
  (二)被上訴人辯稱其曾與其他三兄弟商議欲購買9號1樓房地，經
    上網、向銀行查詢房價，認每坪之合理價金為16萬元，總價
    金約為320萬元（160,000元×19.63），而以該金額價購等
    語。上訴人雖否認同意被上訴人以320萬元價購，惟證人林
    國寧於原審到場證稱：「〔被告（被上訴人，下同）有無提
    議要買9號1樓？〕有」、「（當時的價金是何人作決定？）
    我們是上網看買賣的成交量跟金額來作決定。大約三百多萬
    元」、「〔這件事你大哥（指上訴人）是否知道？他是否同
    意？〕知道，同意」、「（你們3人可以分到多少價金？）
    我們每個人約可分到70幾萬」、「（你們是否有拿到70幾萬
    ？）每個人都有拿到，我們有先跟大哥講，他知道，他說叫
    我們匯過去給他就好了，大約匯了40、50萬元」、「（在分
    配買賣價金的時候你大哥是否同意分配的價金可以從匯款的
    40幾萬元中扣除？）有，我有聽到我大哥說」等語。另證人
    林國民則證稱：「（被告要買9號1樓的房子，是否有經過你
    們3人同意？）有」、「（你是否同意你二哥與你四弟計算
    的價金？）同意，每人約可分到72萬元左右」等語（原審卷
    第24-26頁）。核上開證人所述情節與被上訴人所辯曾與其
    他三兄弟協商後方行價購之情節相符，上訴人否認被上訴人
    事先徵詢取得繼承人同意轉讓之詞，自難採信。被上訴人既
    係經其他胞兄之同意，價購單獨取得9號1樓房地所有權，自
    無違反兩造之遺產分割協議。
四上訴人雖主張9號1樓房地價值6,044,000元，四兄弟各得分配
  1,511,000元，扣除匯款217,970元，被上訴人尚欠1,293,030
  元云云，並提出建築師事務所鑑定報告書為證（原審調字卷第
  40頁）。上訴人於本院聲請就9號1樓房地鑑價，經鑑價結果該
  房地97年4月10日之估價金額為4,605,626元，有台住不動產估
  價師事務所99年4月16日99台估字第041601號函附卷足考（本
  院卷第39頁）。然9號1樓房地鑑價之結果不論為6,044,000元
  或4,605,626元，兩造與其他二兄弟間既已同意被上訴人以320
  萬元價購9號1樓房地，該不動產確實市價為何均不影響被上訴
  人以320萬元價購9號1樓房地之事實。上訴人另提出其與林國
  民98年6月3日之錄音譯文為立證方式（原審卷第31頁），林國
  民雖於二人對談時稱：「是用450萬跟我們買」云云，然該對
  談時間為98年6月3日，係屬證人於訴訟外所為之陳述，尚不得
  作為訴訟上之證據，況林國民嗣於98年11月24日於原審到場作
  證時已為上開陳述，雖另陳稱：「（98年6月3日下午約兩點半
  在……，你有無跟原告見面講話？）有」、「（言談中有無談
  到9號1樓被告用450萬元的價格買入？）我是跟他說大致上好
  像是400多萬。因為這件事我不是很清楚價格是由被告跟二哥
  作決定」云云（原審卷第26頁背面），林國民既對被上訴人價
  購之金額「不是很清楚」，則其於對談中所稱之450萬元或於
  作證時所稱之400多萬元，均非被上訴人得其他兄弟同意價購
  之金額，而被上訴人價購金額大約300多萬元、上訴人知悉且
  同意此事，均經林國寧證稱屬實，從而，上開鑑定價格、對談
  錄音譯文均難作為有利於上訴人認定之依據。
五況被上訴人辯稱其分得之9-1號2樓房地面積較其他兄弟分得者
  少約9.5坪等語（原審卷第13頁），林國寧亦稱：「大哥（上
  訴人甲○○）跟三弟（指林國民）是分到比較大一點」云云（
  原審卷第24頁背面）。參以上訴人所分得之10-4號5樓房屋主
  建物、陽台面積各為96.3平方公尺、3.2平方公尺，計99.5平
  方公尺，合30.098坪，有建物登記謄本、異動索引附卷足考（
  原審卷第12、17頁，所有權人為鄭景勇，前手為上訴人，上訴
  人亦自認「10之4號5樓房屋所有權全部移轉登記予甲○○」，
  原審卷第4頁）。林國民分得10-3號4樓面積亦為30.098坪（原
  審卷第7頁，所有權人為徐欽德，此為林國寧依林國民指示逕
  移轉登記與徐欽德，價金由林國民收取，原審卷第4頁）。被
  上訴人所分得之9-1號2樓面積則為65.91平方公尺，合19.937
  坪（原審卷第18頁），顯然被上訴人所分得者較上訴人、林國
  民分得者少10.161坪，被上訴人上開辯解與林國寧證言均堪認
  為實在。苟以上訴人所稱9號1樓房屋價值6,044,000元換算單
  價每坪為30萬元，被上訴人所分得者價值已少300萬元以上，
  即以被上訴人所稱單價每坪16萬元，被上訴人所分得者價值少
  160萬元以上，縱被上訴人未向上訴人主張找補，僅於價購林
  益其他遺產時以稍低於市價之價額買受，實與常情無違，且未
  受有任何利益，上訴人再斤斤計較9號1樓房地實際價額為若干
  而為本件之主張，實屬無據。
六被上訴人主張上開320萬元應扣除過戶登記、代書費328,000元
  等，為上訴人所不爭執，則本件可分配餘款為2,872,000元（
  3,200,000－328,000＝2,872,000），兩造與其他二兄弟各可
  得718,000元之遺產分配額（2,872,0004＝718,000）。被上
  訴人另主張兩造之母徐淑瓊私自將被上訴人之配偶貸款之50萬
  元匯至上訴人經營之公司一節，上訴人不否認匯款情事，然爭
  執僅匯款40萬元，非為50萬元云云（原審卷第18頁背面）。按
  「當事人主張於己有利之事實者，就其事實有舉證之責任」，
  民事訴訟法第277條前段定有明文，被上訴人就另10萬元匯款
  之事實，未舉證以實其說，則被上訴人應給付上訴人之價金僅
  得扣除40萬元。另按「清償債務之費用，除法律另有規定或契
  約另有訂定外，由債務人負擔」，民法第317條前段定有明文
  ，被上訴人未舉證證明兩造已約定清償債務之費用係由債權人
  負擔，依該規定，清償債務之費用即匯費30元自應由債務人即
  被上訴人負擔。又兩造均不爭執被上訴人於97年4月25日匯入
  上訴人之銀行帳戶217,970元。以上，被上訴人應給付718,000
  元扣除徐淑瓊匯款之40萬元，再扣除被上訴人匯入之217,970
  元，被上訴人尚應給付之價金為100,030元（718,000-400,000
  -217,970＝100,030），扣除原審命給付之10萬元，被上訴人
  應再給付上訴人30元。
七綜上所述，上訴人依分割協議之約定，除原審判准之10萬元本
  息外，請求被上訴人再給付上訴人30元，及自起訴狀繕本寄存
  送達被上訴人生效翌日即98年8月3日〔按被上訴人於98年7月
  23日以寄存送達方式收受起訴狀繕本（原審調字卷第61頁），
  其寄存日不算入，自7月24日計算10日期間，至8月2日午後12
  時發生送達效力，則法定遲延利息之起算日為98年8月3日〕起
  至清償日止，按年息5％計算之利息，於法有據，應予准許，
  其逾此範圍之再請求，於法無據，應予駁回。上開應再給付部
  分，原審為上訴人敗訴之判決，尚有未洽，上訴意旨指摘此部
  分原判決不當，求予廢棄改判，為有理由，應由本院予以廢棄
  ，改判如主文第二項所示。上開不應准許部分，原審為上訴人
  敗訴之判決，並駁回其假執行之聲請，核無不合。上訴意旨指
  摘原判決此部分不當，求予廢棄改判，為無理由，應予駁回。
  本件所命給付，被上訴人上訴第三審所得受之利益未逾150 萬
  元，不得上訴第三審，本院判決後已告確定，上訴人聲請准供
  擔保請求宣告假執行，自非所許，原審駁回上訴人此部分假執
  行之聲請，理由雖有不同，結論則無二致，此部分原判決仍應
  予以維持，上訴意旨指摘此部分原判決不當，求予廢棄，為無
  理由，其此部分上訴仍應予以駁回。
八本件因事證已臻明確，兩造其餘攻擊、防禦方法及所為之立證
  ，經審酌後認與判決之結果不生若何影響，無庸再逐一予以論
  列，合併敘明。
據上論結，本件上訴為一部有理由，一部無理由，依民事訴訟法
第450條、第449條第1項、第2項、第79條判決如主文。
中    華    民    國    99    年    6     月    8     日
                    民事第十四庭
                        審判長法  官  林金村
                              法  官  李慈惠
                              法  官  湯美玉
正本係照原本作成。
不得上訴。
中    華    民    國    99    年    6     月    9     日
                              書記官  蕭進忠

司法院資訊處製作；財團法人民間司法改革基金會備份。
